【裁判字號】    96,訴,771
【裁判日期】    980806
【裁判案由】    分割共有物
【裁判全文】
臺灣彰化地方法院民事判決  96年度訴字第771號
原      告  丁○○
訴訟代理人  邱垂勳律師
複代理人    陳國偉律師
複代理人    辛○○
            甲○○
訴訟代理人  胡宗智律師
複代理人    洪宗仁律師
被      告  丙○○
訴訟代理人  戊○○○
被      告  乙○○
                        弄33.
            庚○○
            己○○
                        11號.
前列三人共同
訴訟代理人  楊錫楨律師
上列當事人間請求分割共有物事件，本院於民國98年7 月21日言
詞辯論終結，判決如下：
    主  文
(一)、兩造共有坐落彰化縣永靖鄉○○段第516 地號、地目田、面
    積2,862.77平方公尺土地，分割為附圖即彰化縣員林地政事
    務所民國（下同）97年3 月28日複丈成果圖所示，編號I 部
    分、面積715.69平方公尺分歸被告乙○○取得，編號J 部分
    、面積71 5. 70平方公尺分歸被告甲○○取得，編號K 部分
    、面積71 5.69 平方公尺分歸被告丙○○取得，編號L 部分
    ，面積715. 69 平方公尺分歸原告丁○○取得。
(二)、兩造共有坐落彰化縣永靖鄉○○段第517 地號、地目田、面
    積1,495.99平方公尺土地，分割為同上附圖所示，編號E 部
    分、面積373.99平方公尺分歸被告丙○○，編號F 部分、面
    積374 平方公尺分歸被告乙○○、庚○○按原應有部分比例
    保持共有，編號G 部分、面積374 平方公尺分歸被告甲○○
    ，編號H 部分、面積374 平方公尺分歸原告丁○○。
(三)、兩造共有坐落彰化縣永靖鄉○○段第519 地號、地目田、面
    積1,465.21平方公尺土地，分割為同上附圖所示，編號A 部
    分、面積366.30平方公尺分歸原告丁○○，編號B 部分、面
    積366.30平方公尺分歸被告乙○○、己○○按原應有部分比
    例保持共有，編號C 部分、面積366.30平方公尺分歸被告甲○○、編號D 部分、面積366.31平方公尺分歸被告丙○○。
訴訟費用由被告乙○○、庚○○、己○○共同負擔四分之一，被
告甲○○負擔四分之一，被告丙○○負擔四分之一，餘由原告負
擔。
    事實及理由
一、程序方面：被告丙○○受合法通知，未於最後言詞論辯期日
    到場，核無民事訴訟法第386 條各款所列情形，爰依原告之
    聲請，由其一造辯論而為判決。
二、原告起訴主張略以：兩造共有或部分共有之3 筆土地，(1)坐
    落彰化縣永靖鄉○○段第516 地號、地目田、面積2,862.77
    平方公尺土地，由原告及被告乙○○、甲○○、丙○○共有
    ，每人共有4 分之1 。(2)坐落彰化縣永靖鄉○○段第517 地
    號、地目田、面積1,495.99平方公尺土地，應有部分按原告
    、被告甲○○、丙○○各4 分之1 ，被告乙○○40分之9 ，
    被告庚○○40分之1 保持共有。(3)坐落彰化縣永北段第519
    地號，地目田、面積1,465.21平方公尺土地，應有部分按原
    告甲○○、丙○○各4 分之1 ，被告乙○○40分之9 ，被告
    庚○○40分之1 比例保持共有，兩造就系爭土地並無因無物
    之使用目的不能分割之情形，亦未有不分割之協議，原告屢
    與被告協調分割未果，爰依民法第823 條第1 項、第824 條
    第2 項規定請求分割，因土地上有兩造之建物，希望3 筆土
    地合併分割等語，並不同意被告乙○○所提分割方案，如逐
    筆分割，亦提出逐筆分割之方案。
三、被告之主張及陳述略以：
(1)、乙○○、庚○○、己○○主張3 筆土地共有人不同，依法不
    能合併分割，提出如主文所示之分割方案。
(2)、甲○○表示不同意被告乙○○之分方割案，該案使土地造成
    破碎，提出被告建物使用土地之同意書及使用執照，既已形
    成一個共同使用土地之關係，請求合併分割，又依新修正之
    民法物權篇，民法第824條第6項規定部分共有人相同之共有
    土地即得合併割，又共有人之認定應以起訴時為準，本件3
    筆土地相鄰，依法得採行合併分割，方符合農業發展條例為
    擴大農地經營規模及防止農地細分之立法精神，又按民法第
    824 條第3 項規定，以原物受分配時，如共有人中有未受分
    配，或不能按其應有部分受分配者，得以金錢補償之規定，
    認被告庚○○、己○○土地應有部分較少，分得土地無甚實
    益，應由其等以金錢補償之，土地合併分割給其他共有人，
    並試提出分割方案。
(3)、前到庭之丙○○稱：土地上有其建物。
四、得心證之理由：
(一)、原告主張坐落彰化縣永靖鄉○○段第516 、第517 、第519
    地號3 筆土地（下稱系爭土地），兩造全部或部分為共有人
    如前所述，兩造就系爭土地並無因物之使用目的不能分割之
    情事，請求分割等情業據其提出與其所述土地登記謄本為證
    ，並為到庭之被告所不爭，自堪信其主張為真實。
(二)、經查該三筆土地均為特定農業區農牧用地，其准許分割條件
    及分割方法均受農業發展條例及相關規定所規範，依農業發
    展條例第16條第1 項第4 款規定，本條例中華民國89年1 月
    4 日修正施行前之共有耕地，得分割為單獨所有，本件原告
    及被告乙○○、甲○○三人取得土地均在89年1 月4 日之前
    ，自得分割為單獨所有，另前開第517 、第519 地號土地共
    有人庚○○、己○○取得土地時間雖在96年9 月27日，依耕
    地分割執行要點第12點規定依本條例第16條第1 項第4 款規
    定申辦分割共有耕地，部分共有人於本條例修正後，移轉持
    分土地，其土地宗數未超過修正前共有人數者，得請求分割
    ，本件被告乙○○與庚○○及己○○表示分割後願保持共有
    ，依上開規定即可准許分割。
(三)、次應審究者，原告及被告主張應採合併分割以利土地之經濟
    使用，並援引民法第824 條所列之土地分割方法，惟查農業
    用耕地之分割規定在民法修正前即無民法第824 條之適用，
    應依農業發展條例及相關子法之規定做為分割耕地之準據，
    民法修正後無論係民法或農業發展條例均未規定民法第824
    條適用於農業使用之耕地，是本件並無民法第824 條所規定
    之土地分割方法之適用，仍需依據農業發展條例等相關規定
    分割系爭耕地，依耕地分割執行要點第八點規定依本條例第
    16條第1 項後段規定，同一所有權人或共有人均相同之兩宗
    以上毗鄰耕地，申請合併分割，得申請先分割後合併或先合
    併後分割，並均應併案辦理，土地宗數不得增加；其分割合
    併後耕地位次變更者，亦同。是數宗土地裁判合併分割，實
    務上之見解，在一定情形下，不需當事人同意，例如該數宗
    土地在分宗登記前本係一共有關係者，本件當事人不同，如
    需合併分割，除需當事人同意外，並需需共同聲請辦理地權
    調整後才可合併分割，有內政部函覆本院之內政部委辦縣（
    市）政府辦理耕地地權調整分割要點可稽，是本件共有人不
    同情況下，共有人不同意合併分割及聲請辦理地權調整，原
    告等請求合併分割即為無理由。
(四)、系爭土地呈長方形走向，第517 、第519 地號土地臨接永靖
    鄉○○路，第516 地號土地與第517 地號土地相毗鄰以相反
    方向之育才巷往外聯絡，土地現狀第516 地號土地有被告甲○○之三層樓建物，第517 地號土地有被告丙○○三層樓之
    物建，第519 地號土地上有原告之二層樓建物，有本院98年
    1 月23 日 會同彰化縣員林地政事務所至現地勘驗製有勘驗
    筆錄及之前該所就現狀所製作之複丈成果圖可稽。
(五)、按共有物分方割方法，法院應斟酌當事人之聲明，共有物之
    性質，經濟效用及共有人之利益等因素憑公決定之，關於系
    爭土地分割方法，合併分割不可行已如上所述，本院所採用
    之分割方案除保留共有人之建物外，其他無建物在土地上者
    ，亦可取得適當土地之使用位置，且分得裏地之土地共有人
    均有適當之通路向外連接以利進出，且道路部分如第519 地
    號分在B 、C 部分及第517 地號土地分在F 、G 部分之土地
    所有人，對進出道路可合併使用達到相互利益，本院方案在
    客觀上對共有人尚無不利，自屬妥適，堪值採用，爰諭知如
    主文所示。至原告所提逐筆土地之分割方案，使部分土地共
    有人所分得之土地形成袋地，殊屬不公平，為本院所不採。
(六)、結論：原告之訴為有理由，並依民事訴訟法第385條第1項前
    段、第78條、第80條之1，第85條第1項但書，判決如主文。
中    華    民    國    98    年    8     月    6     日
                  民事第二庭    法  官  李言孫
以上正本係照原本作成。
如對判決上訴，應於判決送達後20日內向本院提出上訴狀。
中    華    民    國    98    年    8     月    6     日
                                書記官  施惠


司法院資訊處製作；財團法人民間司法改革基金會備份。
